【裁判字號】    95,家抗,6
【裁判日期】    950327
【裁判案由】    指定遺產管理人
【裁判全文】
臺灣新竹地方法院民事裁定               95年度家抗字第6號
抗  告  人  財政部國有財產局臺灣中區辦事處新竹分處
法定代理人  乙○○
代  理  人  甲○○
相  對  人  新竹國際商業銀行股份有限公司
法定代理人  丙○○
上列當事人間請求指定遺產管理人事件，對於民國95年1月2日本
院家事法庭94年度財管字第30號所為裁定，提起抗告，本院裁定
如下：
    主  文
抗告駁回。
抗告程序費用新臺幣壹仟元由抗告人負擔。
    理  由
一、按抗告法院認抗告為不合法或無理由者，應為駁回抗告之裁
    定，非訟事件法第四十六條、民事訴訟法第四百九十二條第
    一項、第四百九十五條之一第一項、第四百四十九條第一項
    規定分別定有明文。又按先順序繼承人均拋棄其繼承權時，
    由次順序之繼承人繼承。其次順序繼承人有無不明或第四順
    序之繼承人均拋棄其繼承權者，準用關於無人承認繼承之規
    定。又繼承開始時，繼承人之有無不明者，由親屬會議於一
    個月內選定遺產管理人，並將繼承開始及選定遺產管理人之
    事由，向法院報明。而無親屬會議或親屬會議未於一個月內
    選定遺產管理人者，利害關係人得聲請法院選任遺產管理人
    ，並由法院依公示催告程序，定六個月以上之期限，公告繼
    承人，命其於期限承認繼承，民法第一千一百七十六條第六
    項、第一千一百七十七條、第一千一百七十八條亦定有明文
    。
二、本件相對人即原審聲請人於原審聲請意旨略以：被繼承人朱
    德勳（男、民國○○年○月○○日生、國民身分證統一編號：Ｚ00
    0000000號），於94年9月21日死亡，其全體繼承人均拋棄繼
    承，且經本院准予備查在案。聲請人為被繼承人朱德勳之債
    權人，因被繼承人朱德勳遺產無人管理，為此聲請指定財政
    部國有財產局為被繼承人朱德勳之遺產管理人等語。
三、原審法院選任抗告人為被繼承人朱德勳之遺產管理人，係以
    ：按「國家依據法律規定，或基於權利行使，或由於預算支
    出，或由於捐贈所取得之財產，為國有財產，國有財產法第
    二條第一項定有明文。同法第九條規定：財政部承行政院之
    命，綜理國有財產事務。財政部設國有財產局，承辦前項事
    務，其組織以法律定之；又非公用財產，以國有財產局為管
    理機關，同法第十二條亦有明文。國有財產局依法既係非公
    用財產之管理機關，復備有財產管理之專才，國有財產局為
    代管無人承認繼承之遺產，並制定有「代管無人承認繼承遺
    產作業要點」，是代管無人承認之遺產，是國有財產局依法
    應執行之事務至明。況遺產管理人之指定，旨在維護公益及
    被繼承人債權人之利益，自不能以有無利益可歸國庫之遺產
    ，為是否擔任無人承認繼承之遺產管理人為唯一考量，」有
    台灣高等法院94年度家抗字第231號裁定可資參考。經查，
    相對人主張被繼承人朱德勳之繼承人均拋棄繼承一節，業經
    相對人提出被繼承人多份戶籍謄本、本院九十四年十月十一
    日新院月家謙九四繼四三０字第八一八四號通知在卷可考。
    因被繼承人朱德勳身後留有遺產，而其繼承人有無不明，是
    相對人之上開主張堪信為真實。又，朱德勳之繼承人因細故
    而迄未能召開親屬會議一節，亦經法院詢問朱德勳之父朱文
    松後，其明確陳稱在卷（見本院94年11月25日筆錄），從而
    ，依法指定財政部國有財產局臺灣中區辦事處新竹分處為遺
    產管理人。末按，民法第一千一百八十五條規定：第一千一
    百七十八條所定之期限屆滿，無繼承人承認繼承時，其遺產
    於清償債權，並交付遺贈物後，如有賸餘，歸屬國庫，是本
    件指定財政部國有財產局臺灣中區辦事處新竹分處為被繼承
    人之遺產管理人為適當等情為由。
四、抗告意旨略以：
（一）依司法院74年10月15日（74）院台廳一字第05786號函示
      ：「此類拋棄繼承事件，多屬遺債大於遺產，形同破產，
      儘量避免選任國有財產局為遺產管理人」，復依民法第一
      千一百七十六條、第一千一百七十八條並未規定法定繼承
      人拋棄繼承權後，不得充任遺產管理人。本件被繼承人朱
      德勳之全體繼承人雖均已拋棄繼承，並經本院94年度繼字
      第430號准予備查在案，惟繼承人等本於與被繼承人朱德
      勳間之至親關係，對被繼承人朱德勳之生前財產及債權債
      務關係，自應較他人知詳，而選任遺產管理人除慮其管理
      遺產之公平性外，亦需考慮適切性，即對於遺產、遺債之
      情況瞭解較深者，自應優先任用，是以雖朱德勳之繼承人
      等均已拋棄繼承，然無礙其等擔任被繼承人朱德勳之遺產
      管理人之能力及道義，故選任被繼承人朱德勳之繼承人為
      遺產管理人應較選任抗告人為妥，雖抗告人制定有「代管
      無人承認繼承遺產作業要點」，然該要點係為執行法院選
      任抗告人或財政部國有財產局（及其所屬辦事處、分處）
      為遺產管理人之職務所設，且抗告人對被繼承人朱德勳之
      財產與債務所知有限，自不得與繼承人等相較。
（二）依原審卷內所附資料顯示，被繼承人朱德勳之遺產僅有權
      利範圍24分之1、坐落新竹縣湖口鄉○○段中興小段2-3地
      號土地及同段1570建號建物（以下簡稱系爭房地），而由
      被繼承人朱德勳之繼承人無一願意繼承乙情，依據經驗法
      則即可知被繼承人朱德勳之遺債必大於遺產，其遺產已不
      敷清償遺債。按民法第一千一百八十五條雖規定「第一千
      一百七十八條所定之期限屆滿，無繼承人承認繼承時，其
      遺產於清償債權並交付遺贈物後，如有賸餘，歸屬國庫」
      ，但本件國庫對被繼承人之遺產已無期待利益，且縱論本
      案尚有剩餘，無論何人擔任被繼承人朱德勳之遺產管理人
      ，自當依前開規定解繳國庫。
（三）抗告人為一公務機關，依國有財產法綜理國產事務，執行
      事務預算為全國人民納稅所得，倘顯無遺產可歸國庫，應
      即避免選任為遺產管理人，倘以國家資源管理對國庫毫無
      利益之財產，必須墊付無法歸墊之管理費用，無異使公器
      淪為私用，並將損及全民及令國庫遭受權利之侵害等語。
五、經查：
（一）相對人於原審主張被繼承人朱德勳於94年2月25日死亡，
      其繼承人均已拋棄繼承，而被繼承人朱德勳於生前向相對
      人借款1,680,000元及220,000元，約定到期日為114年2月
      25日，依借據約定條款第三、四條之規定，借款即視為全
      部到期，計尚欠相對人借款本金1,895,893元及其利息、
      違約金之事實，業據相對人於原審提出繼承系統表、被繼
      承人朱德勳之除戶戶籍謄本、借據、客戶往來明細表、本
      院94年10月11日新院月家謙94繼430字第8184號通知、系
      爭房地之土地暨建物登記第二類謄本等件為證，堪信相對
      人主張為真實。從而，相對人以利害關係人之身分聲請選
      任被繼承人朱德勳之遺產管理人，為有理由。
（二）司法院之前揭函示，僅謂儘量避免選任抗告人為遺產管理
      人，並非謂不得選任抗告人為遺產管理人，換言之，若抗
      告人適當時，亦得被選任為遺產管理人。按民法第一千一
      百七十九條規定，遺產管理人之職務如下：「(一)編製遺產
      清冊。(二)為保存遺產必要之處置。(三)聲請法院依公示催告
      程序，限定一年以上之期間，公告被繼承人之債權人及受
      遺贈人，命其於該期間內報明債權及為願受遺贈與否之聲
      明，被繼承人之債權人及受遺贈人為管理人所已知者，應
      分別通知之。(四)清償債權或交付遺贈物。(五)有繼承人承認
      繼承或遺產歸屬國庫時，為遺產之移交。前項第一款所定
      之遺產清冊，管理人應於就職後三個月內編製之；第四款
      所定債權之清償，應先於遺贈物之交付，為清償債權或交
      付遺贈物之必要，管理人經親屬會議之同意，得變賣遺產
      。」，顯見其職務相當繁複，苟非熟悉上開作業之人，殊
      難勝任。而抗告人國有財產局台灣中區辦事處新竹分處既
      係依國有財產法第九條設立之機關，依法綜理國有財產事
      務，且徵諸國有財產局組織條例第二條規定，有關該局之
      職掌既包括國有財產之清查、管理、處理、改良、利用、
      檢核、統籌調配、估價等項，且該局並設有接收保管組、
      管理處分組、改良利用組、資訊室、法制室，分別掌理上
      開事項，足見抗告人在管理財產方面，確實相當專業；再
      者，該國有財產局為代管無人承認繼承之遺產，另制定有
      「代管無人承認繼承遺產作業要點」，無論該要點是否係
      為執行法院選任抗告人或國有財產局為遺產管理人職務所
      設，均足證抗告人於遺產管理人職務之操作，應已至為嫻
      熟，且更可進而確信有關代管無人承認繼承之遺產，係屬
      抗告人依法應執行之事務，要無庸疑。又被繼承人生前之
      債權債務關係及有關產權證明文件、印鑑，抗告人得依其
      他方式獲悉或取得，抗告人在管理遺產上並無困難。而繼
      承人既均已拋棄繼承，已無利害關係，且經原審訊問繼承
      人之一即被繼承人之父朱文松，其亦明確表示其自身及其
      他繼承人全部均不願擔任被繼承人之遺產管理人等語（見
      原審卷九十四年十一月二十五日訊問筆錄），是若選定渠
      等為遺產管理人，難期渠等將來執行職務均能克盡職守；
      且拋棄繼承既為民法所規定繼承人之權利，一經行使後，
      就其與被繼承人間之財產關係即行斷絕，如再選任其為遺
      產管理人，而由其就被繼承人之財產為管理，無異剝奪其
      享有拋棄繼承之實益，顯與立法意旨相違，是就本件而言
      ，於繼承人均不願擔任遺產管理人之情況下，實不宜選任
      已拋棄繼承之繼承人為遺產管理人，故抗告人主張應儘量
      避免選任其擔任遺產管理人，且繼承人對被繼承人朱德勳
      之生前財產及債權債務關係較為知詳，而所制定之代管無
      人承認繼承遺產作業要點，僅係為【執行法院】選任抗告
      人或財政部國有財產局為遺產管理人之職務所設云云，均
      不足採。
（三）又關於繼承人聲明拋棄繼承之緣由，所在多有，抗告人遽
      以拋棄繼承必係遺產小於負債，不免失之率斷。況按遺產
      管理人之指定，旨在維護公益及被繼承人債權人之利益（
      見民法第一千一百七十七條立法理由），是自不得以遺產
      管理人管理遺產是否有實質利益為唯一考量。再者，就本
      件而言，被繼承人既遺有系爭房地，則由抗告人擔任遺產
      管理人時，系爭房地日後經債權人聲請法院進行強制執行
      程序，其拍賣所得之價金，倘該土地致生有土地增值稅時
      ，亦需先清償土地增值稅後，其餘債權人始能受償，而就
      土地增值稅之能夠快速、順利地收取，亦係確保國家稅賦
      之收回，可謂公益之維護，並能兼顧被繼承人之其餘債權
      人得以受償之利益，即與前述遺產管理人指定之立法理由
      相符。
（四）復就抗告人擔任遺產管理人所代墊之遺產管理費用部分，
      解釋上得類推適用破產法第九十七條之規定，應先於遺產
      之債權，隨時由遺產清償之，復依遺產及贈與稅法第十七
      條第一項第十一款之規定，管理遺產之直接必要費用，應
      自遺產總額中扣除，免徵遺產稅，是遺產管理人所代墊之
      遺產管理費用，仍可自遺產中優先受償，遺產管理人依民
      法第一千一百八十三條規定亦可請求遺產管理之報酬，是
      以，將不因抗告人管理遺產而必有浪費國家資源或造成國
      庫損害之情形，抗告人此部份主張，亦難遽以採信。
（五）綜上所述，抗告人為政府機關，與被繼承人朱德勳間無利
      害關係，且具有相當之專業能力足以勝任遺產管理人之管
      理職務，基此，原審選任抗告人為被繼承人朱德勳之遺產
      管理人，核無不合，抗告意旨認原裁定不當，求予廢棄，
      即無理由，應予駁回。
四、據上論結，本件抗告為無理由，依非訟事件法第二十一條第
    二項、第二十四條第一項、第四十六條、民事訴訟法第四百
    九十五條之一第一項、第四百四十九條第一項、第九十五條
    、第七十八條，裁定如主文。
中    華    民    國    95    年    3     月    27    日
                  民事第二庭審判長法  官  鄭政宗
                                  法  官  李珮瑜
                                  法  官  黃珮禎
以上正本係照原本作成。
如不服本裁定，僅得於收受本裁定正本送達後10日內，以適用法
規顯有錯誤為理由，向本院提出再抗告狀（須附繕本一份及繳納
再抗告裁判費新臺幣1,000元），經本院許可後紿可再抗告。
中    華    民    國    95    年    3     月    27    日
                                  書記官  蔣淑君


司法院資訊處製作；財團法人民間司法改革基金會備份。
